【裁判字號】    98,訴,2149
【裁判日期】    990611
【裁判案由】    返還不當得利
【裁判全文】
臺灣板橋地方法院民事判決              98年度訴字第2149號
原      告    林輝文
訴訟代理人    謝國允律師
被      告    林柏均
              林柏呈
前二人共同
法定代理人    林緣嬌
被      告    林得市
前三被告共同
訴訟代理人    周幸樺律師
上列當事人間請求返還不當得利事件，本院於民國99年5 月17日
言詞辯論終結，判決如下：
    主  文
被告林柏均應將所持有至臻科技實業有限公司出資額新臺幣參拾
萬元之股份，返還登記予原告。
被告林柏呈應將所持有至臻科技實業有限公司出資額新臺幣參拾
萬元之股份，返還登記予原告。
被告林得市應將所持有至臻科技實業有限公司出資額新臺幣陸拾
萬元之股份，返還登記予原告。
訴訟費用由被告林柏均、林柏呈各負擔四分之一，被告林得市負
擔二分之一。
    事實及理由
一、原告方面主張：緣原告為至臻科技實業有限公司（下稱至臻
    公司）股東，至臻公司本為訴外人即原告胞弟林輝年所創辦
    ，原告投資成為股東，並持有至臻公司股權新臺幣（下同）
    120 萬元，原告於至臻公司創立前期交付70萬元作為投資至
    臻公司之出資額，另外登記之50萬元出資額，乃為至臻公司
    自80年5 月10日設立登記以來之盈餘轉為增資之分配。然訴
    外人林輝年不幸於民國94年間死亡，於96年8 月間原告始查
    知自己已非為至臻公司之股東，原有登記120 萬元之出資額
    ，竟由被告林柏均、林柏呈與被告林得市（按乃為訴外人林
    緣嬌之胞弟）共同分配。並發現林緣嬌私自於96年3 月27日
    召開股東會議，並有偽造文書之行為，嚴重侵害原告持有至
    臻公司之股東權益。林緣嬌之偽造文書事實，業經臺灣板橋
    地方法院檢察署檢察官以97年度偵字第5577號偵查起訴，由
    鈞院以97年度訴字第4376號刑事判決有期徒刑4 月在案，被
    告等因訴外人林緣嬌前開犯罪行為，顯無法律上之原因而受
    有利益，已致使原告受有財產上之損害，原告為維護自身權
    益，爰依據民法第179 條之規定提起本件訴訟，請求被告等
    應就前開至臻公司因不當得利所取得之出資額股權負擔返還
    之責。並聲明：(一)被告林柏均應將持有中至臻科技實業有限
    公司出資額30萬元之股份，返還登記予原告。(二)被告林柏呈
    應將持有中至臻科技實業有限公司出資額30萬元之股份，返
    還登記予原告。(三)被告林得市應將持有中至臻科技實業有限
    公司出資額60萬元之股份，返還登記予原告。
二、被告方面則以：原告並未實際出資至臻公司，其前於96年9
    月間，曾向台灣板橋地方法院檢察署具狀對被告3 人與訴外
    人林緣嬌提出偽造文書之告訴，原告於該案件偵查程序中係
    主張出資70萬元，惟其後於刑事附帶民事訴訟之起訴書狀中
    ，卻主張投資120 萬元，前後明顯不一。至臻公司係於80年
    5 月10日申請設立登記，斯時，原告胞弟林輝年（即訴外人
    林緣嬌之配偶）雖登記為董事，惟其名下所登記之股東出資
    額僅為42萬元，且至臻公司設立登記時之原始股東、董事名
    單，亦均無原告及其出資額之記載。至臻公司曾分別於90年
    及94年間辦理現金增資，原告於前開刑事偽造文書案件偵查
    程序，業已自承2 次現金增資部分，都沒有拿錢出來，被告
    就至臻公司先後之2 次現金增資既均無實際交付增資款項，
    則因辦理增資登記其名下之出資額，顯然非屬原告因實際出
    資而取得者，原告並非該等股東出資額之真正權利人，至為
    明確。因此原告自無因訴外人林緣嬌將系爭出資額分別移轉
    登記予被告3 人而受有損害，證人林陳月秀、林金英惠、林
    輝權3 人之證詞，亦無從證明原告有實際出資投資至臻公司
    之事，是本件原告之訴，應無理由等語，資為抗辯。並聲明
    ：原告之訴駁回。
三、經查，本件原告主張林緣嬌偽造原告同意將至臻公司120 萬
    元之股權分別轉讓30萬元、30萬元、60萬元予被告林柏均、
    林柏呈、林得市等3 人之股東同意書，並在該股東同意書上
    偽造原告之簽名，持向主管機關辦理股東變更登記之事實，
    為被告所不爭執，並有原告提出之至臻公司變更事項登記表
    、96年2 月27日股東同意書、台灣板橋地方法院檢察署97年
    度偵字第5577號起訴書、本院97年度訴字第4376號刑事判決
    書各1 件在卷可稽，足信原告此部分主張為真實。
四、按無法律上之原因而受利益，致他人受損害者，應返還其利
    益，民法第179 條第1 項前段定有明文。又股東出資額在公
    司章程及公司登記事項上之登記，雖非權利，但因其具有公
    信力及公示作用，且為表彰股東權之認定依據，自具有一定
    財產價值，若其登記狀況與真實權利人不符時，自得成為不
    當得利之客體，並得由真正權利人請求回復為真實之登記狀
    態。至臻公司120 萬元之股權原登記為原告所有，嗣遭林緣
    嬌以偽造文書之方式變更登記為被告3 人所有，已如前述，
    原告主張被告等人無法律上之原因而受利益，致原告受有損
    害，自非無據。次按，當事人主張有利於己之事實者，就其
    事實有舉證之責任。但法律別有規定，或依其情形顯失公平
    者，不在此限。此民事訴訟法第277 條定有明文。被告抗辯
    原告並未就至臻公司出資，而係以借名登記之方式登記原告
    為股東之身分，被告自應就借名登記事實之存在負舉證責任
    。惟此為原告所否認，且被告並未能提出任何證據證明原告
    與林輝年就至臻公司之股東出資額登記一事，確實有借名登
    記之關係存在，自不能認為被告此部分抗辯可採。至於被告
    抗辯其他股東有借名登記之情形存在，惟縱然屬實，亦不能
    推論原告亦屬借名登記之情形。
五、綜上所述，至臻公司120 萬元出資額原係登記為原告所有，
    遭林緣嬌以偽造文書之方式移轉登記為被告等人所有，被告
    等人就至臻公司120 萬出資額之股權，即屬無法律上之原因
    而取得，並造成原告受有損害，原告主張依據不當得利之法
    律關係請求被告將其在至臻公司之出資額變更而回復登記為
    原告名義，為有理由，應與准許。
六、本件事證已臻明確，兩造其餘攻擊防禦及立證方法，核與判
    決結果無影響，爰不一一論述，併此敘明。
七、結論：原告之訴為有理由，依民事訴訟法第78條，判決如主
    文。
中    華    民    國    99    年    6     月    11    日
                  民事第二庭    法  官  連育群
以上正本係照原本作成
如對本判決上訴，須於判決送達後20日內向本院提出上訴狀
中    華    民    國    99    年    6     月    11    日
                            書記官  溫婷雅

司法院資訊處製作；財團法人民間司法改革基金會備份。
